【裁判字號】    95,台上,1483
【裁判日期】    950713
【裁判案由】    給付保險金
【裁判全文】
最高法院民事判決            九十五年度台上字第一四八三號
    上  訴  人  新光人壽保險股份有限公司
    法定代理人  丁○○
    訴訟代理人  黃訓章律師
    被 上訴 人  甲○○
                        7號
                乙○○
    兼上列二人
    法定代理人  丙○○
                        5號5.
    共      同
    訴訟代理人  李鳳翱律師
上列當事人間請求給付保險金事件，上訴人對於中華民國九十四
年四月二十六日台灣高等法院第二審判決（九十三年度保險上字
第六○號），提起上訴，本院判決如下：
    主  文
原判決廢棄，發回台灣高等法院。
    理  由
本件被上訴人主張：伊之被繼承人即丙○○之配偶、甲○○、乙
○○之母蘇蕙珍（下稱被保險人），於任職法務部桃園少年輔育
院期間，參加訴外人有限責任台北區司法大廈司法機關員工消費
合作社，向上訴人投保之企業團體意外險，以伊為受益人，保險
期間自民國九十一年九月十五日起至九十二年九月十五日止。嗣
被保險人於九十一年十月二十日死亡，經台灣桃園地方法院檢察
署檢察官督同法醫師相驗解剖、判定死亡原因為意外，伊乃於九
十二年一月三日檢據向上訴人請求給付保險金新台幣（下同）二
百萬元，詎上訴人竟以被保險人非因意外死亡為由，拒絕理賠。
爰依保險契約之法律關係，求為命上訴人給付二百萬元及自九十
二年一月十九日起按年息百分之十計付利息之判決。
上訴人則以：依系爭保險契約保單條款第二條之約定，所謂意外
傷害事故，係指非因疾病引起之外來、突發之事故。除不是由自
身之疾病所引起外，尚需符合外來的與突發的兩項要件而蒙受傷
害致殘廢或死亡時，伊始負給付保險金之責。被保險人經法醫解
剖既確認為「腦部疾病發作致無法正常排除嘔吐物始窒息死亡」
，即係因自身內發腦部疾病而嘔吐，致吸入自己之嘔吐物窒息死
亡，自非外來原因，被上訴人請求給付保險金，與契約約定不符
等語置辯。
原審廢棄第一審所為被上訴人敗訴之判決，改判如其聲明，係以
：被保險人於九十一年十月二十日死亡後，經法務部法醫研究所
鑑定死亡原因，其報告為：「一、肉眼觀察結果：……口鼻旁臉
頰上有疑似嘔吐物流動痕跡。……食道及氣管內普遍有嘔吐物，
嘔吐物充塞至兩側支氣管。……大腦表面在右大腦半球額葉發現
一腫瘤直徑七公分，連續切面檢查，腫瘤中心源自大腦白質，且
向上波及表面灰質，腫瘤中心呈現壞死出血，並有空腔退性變化
，周圍有鈣化區域。摘取胸腹腔內臟器逐一檢查，分述如下。
……食道及氣管內普遍有嘔吐物，嘔吐物充塞至兩側支氣管。…
………小支氣管腔內有異物填塞。……二、顯微鏡觀察結果：
……肺臟：異物吸入。……腦髓：寡樹突神經膠細胞瘤。……四
、病理判斷：死者死因為嘔吐物吸入，造成窒息死亡。死者
腦部發現寡樹突神經膠細胞瘤。鑑定結果：……解剖結果死因為
嘔吐物吸入，窒息死亡，死亡方式為意外」，足見被保險人死亡
原因為嘔吐物吸入，窒息死亡，死亡方式為意外。而上訴人並未
舉證證明被保險人係因生前腦部患有寡樹突神經膠細胞瘤，致腦
部疾病發作，無法正常排除嘔吐物始窒息死亡，則被保險人之死
亡顯非因身體內部器官老化衰竭、內在疾病，或細菌感染所引起
，自屬系爭保險契約之承保範圍。至於檢察官之相驗報告書所載
「……研判係因腦部疾病發作致無法排除嘔吐物始窒息死亡」，
係檢察官認被保險人無他殺嫌疑，擬簽請核准報結之用，尚不得
以之作為被保險人因其本身內在疾病引起死亡之證據。從而，被
上訴人請求上訴人給付系爭保險理賠金二百萬元本息，為有理由
云云，為其論斷之基礎。
按意外傷害保險，係承保因意外傷害所致之損失。而人之傷害或
死亡之原因，其一來自內在原因，另一則為外在事故（意外事故
）。內在原因所致之傷害或死亡，係指被保險人因罹患疾病、細
菌感染、器官老化衰竭等身體內部因素所致之傷害或死亡；外來
事故（意外事故），則係指內在原因以外之一切事故，其事故之
發生為外來性、偶然性，而不可預見者而言。倘被保險人之死亡
，係因身體內在疾病所引起，即非承保之範圍。本件依法務部法
醫研究所鑑定報告，有關被保險人蘇蕙珍之病理診斷為：一、死
者死因為嘔吐物吸入造成窒息死亡。二、死者腦部發現寡樹突神
經膠細胞瘤（原審卷第一宗，四三頁）。檢察官相驗報告為：「
……研判係因腦部疾病發作，致無法正常排除嘔吐物，始窒息死
亡……」（同上卷，四四頁），固見被保險人係因嘔吐物吸入窒
息死亡，惟被上訴人就被保險人生前腦部有寡樹突神經膠細胞瘤
之鑑定報告並不爭執，則於一般正常人對於嘔吐物有自行排除之
能力，而腦部有寡樹突神經膠細胞瘤之人，倘於病情發作時，即
欠缺此能力時，該被保險人之死亡能否謂與其自身內發之腦部病
變無直接因果關係？而得認仍屬非因疾病引起之承保範圍？非無
進一步鑑定釐清之必要。原審未遑詳查，徒以被保險人係窒息死
亡，即認其死亡為意外，而為上訴人不利之判決，自嫌速斷。上
訴意旨，指摘原判決不當，求予廢棄，非無理由。
據上論結，本件上訴為有理由。依民事訴訟法第四百七十七條第
一項、第四百七十八條第二項，判決如主文。
中    華    民    國  九十五  年    七    月   十三   日
                      最高法院民事第四庭
                          審判長法官  蘇  茂  秋
                                法官  蘇  達  志
                                法官  陳  碧  玉
                                法官  劉  靜  嫻
                                法官  吳  謀  焰
      本件正本證明與原本無異
                                      書  記  官
中    華    民    國  九十五  年    七    月  二十七  日
                                                      Ｌ


司法院資訊處製作；財團法人民間司法改革基金會備份。
